【裁判字號】    97,訴,3755
【裁判日期】    980522
【裁判案由】    排除侵害等
【裁判全文】
臺灣臺北地方法院民事判決    九十七年度訴字第三七五五號
原      告  甲○○
訴訟代理人  劉嵐律師
複代理人    林雅君律師
被      告  丁○○
訴訟代理人  吳孟玲律師
上列當事人間排除侵害等事件，本院於民國九十八年五月六日言
詞辯論終結，判決如下：
    主  文
被告應將門牌號碼為台北市○○街十巷七號四樓樓頂平台上除如
附圖所示之女兒牆及樓梯間以外之增建物拆除後，經該部分平台
返還原告及其餘共有人。
被告應給付原告新台幣伍萬捌仟柒佰肆拾元及自民國九十七年四
月二十八日起至清償日止，按年息百分之五計算之利息。
被告應自民國九十七年四月一日起至拆除上開增建物並將該部分
平台返還原告及其餘共有人之日為止，按月給付原告新台幣玖佰
柒拾玖元。
原告其餘之訴駁回。
本判決原告勝訴部分，於原告以新台幣柒拾捌萬貳仟玖佰元供擔
保後得假執行，被告如以新台幣貳佰參拾肆萬捌仟柒佰貳拾元預
供擔保後得免為假執行。
原告其餘假執行之聲請駁回。
訴訟費用由被告負擔三分之二，其餘三分之一由原告負擔。
    事實及理由
一、原告主張：
（一）門牌號碼為台北市○○區○○街十巷七號三樓房屋為原告
      所有（以下簡稱系爭三樓房屋），同棟四樓房屋（以下簡
      稱系爭四樓房屋）則為被告所有。該棟為四層樓公寓建築
      ，樓頂平台、樓底板、樓梯間之牆壁、地板及扶手欄杆
      及全棟建築東面外牆等，性質上均屬避難公共設施及區分
      所有建築物之共同部分，為全體住戶共有。
（二）被告於民國九十年八月間，自前任屋主購得系爭四樓房屋
      及頂樓之違章建築之後，未經全棟住戶及全體共有人之同
      意，且未經政府核准，竟然多次擅自將原列管之違建物大
      肆重建（含鋁門窗、鋼架、牆壁、屋頂、衛浴設備、水泥
      樑柱、配電箱、電燈、樓頂樓梯間底板螺栓等，即原樓頂
      女兒牆、樓梯間及水塔以外之增建物，均係被告有事實上
      處分權所及之違建物），加以砌磚牆、加厚地面水泥、增
      建廚房、廁所、洗衣房，並在樓梯間通往樓頂平台之共用
      通道私設鐵門，拒絕同棟住戶出入，嗣後更隨意在上開私
      設之鐵門前及違建增建物中堆放廢棄物、雜物，再將樓頂
      原有排水口填堵，在共有之樓頂平台、樓底板、樓頂女兒
      牆任意開挖排水溝、孔，私接水、電管線後大量用電及排
      水，而該違章建物之鐵皮屋頂僅以細鐵絲徒手稍稍綑綁。
（三）上開樓頂樓底板、樓梯間之牆壁及扶手欄杆，性質上應屬
      區分所有物之共同部分，應為共有人所共有。經鈞院現場
      勘驗結果，四樓頂樓除女兒牆及樓梯間外，皆為被告所有
      之增建物（如雨遮、鐵皮建物、加高水泥牆、廁所、鋁窗
      等），以及被告所堆放之私人物品（如洗衣機、洗手槽、
      洗衣清潔用品、廢棄物、曬衣用品、私人衣物等）。又上
      開違建物係未辦理保存登記之增建物，雖被告於九十年八
      月間買受系爭四樓房屋時即已存在，然被告既然併同受讓
      上開違建物之事實上處分權，自應認為被告應屬有權拆除
      上開違建之人，而被告未經全體區分所有權人之同意即擅
      自使用及擴增頂樓違建物，原告自得依據民法第七百六十
      七條及第八百二十一條之規定，請求被告排除侵害並就損
      害部分為修復後，將上開共有物返還全體共有人，即如原
      告訴之聲明第一項前段所示，並將被告留置於上開頂樓平
      台之私人物品搬遷以騰空上開平台，即如原告訴之聲明第
      一項後段所示。
（四）被告未經全體共有人之同意，擅自以排他之方式使用大樓
      樓頂平台，對於全體共有人即負有返還相當於租金之不當
      得利之義務。原告為大樓共有人之一，爰依據土地法第九
      十七條、第一百零五條、第九十七條第一項、土地法施行
      細則第二十五條之規定，以大樓建物每層樓樓基地之申報
      地價即二百三十四萬八千七百二十元為計算基準，大樓係
      位於台北市○○區○○街區域，附近商機無限，寸土寸金
      ，被告一年可獲得相當於租金之不當得利應以上開申報地
      價年息百分之十計算，即為二十三萬四千八百七十二元，
      每月為一萬九千五百七十三元，然原告共有之權利為四分
      之一，故被告每月應給付原告相當於租金之不當得利即為
      四千八百九十三元，原告爰請求被告應自原告起訴時之九
      十七年四月份起，按月給付之。又自原告起訴時起往前回
      溯五年即自九十二年四月起至九十七年三月起，被告即無
      權占用大樓樓頂平台，原告自得回溯請求此五年間被告所
      受不當得利即二十九萬三千五百八十元，及加計起訴狀繕
      本送達翌日起至清償日止，按年息百分之五計算之法定遲
      延利息。
（五）依據台北市土木技師公會鑑定報告所示，系爭三樓房屋之
      滲漏水原因為「滲水因素甚多，包括管線老舊、管線因載
      重或因地震外力作用破損或接頭鬆脫等，均可能造成水分
      流失經樓板牆面較薄弱之處或延裂縫滲出」可知系爭三樓
      房屋漏水乃係水管管線有問題所致。被告對於伊所有之系
      爭四樓房屋，因過失疏於維修、保管，而有所欠缺，致所
      有之水管管線漏水滲入系爭三樓房屋，致使原告受有損害
      ，依據上開鑑定報告之記載，回復原狀之必要費用共計十
      八萬九千五百六十七元，原告爰依據民法第一百八十四條
      第一項前段、第一百九十一條第一項本文、第一百九十六
      條、第二百一十三條之規定，請求被告應給付回復原狀之
      必要費用十八萬九千五百六十七元。
（六）對於被告抗辯之陳述：
   1、依據上開鑑定報告之記載，系爭三樓房屋漏水乃係因水管
      管線有問題所導致，僅造成管線有問題之原因有數項。而
      依據被告之九十七年九月一日答辯狀自承「關於三樓漏水
      ，我早就修理好了」，以及鑑定報告中第三十四頁記載「
      浴廁改明管」是現狀並未再有發生漏水情事等語，顯見系
      爭三樓房屋漏水乃係導因於系爭四樓房屋管線有問題，原
      告所有之系爭三樓房屋漏水，與被告疏於管理維護其所有
      之水管管線兩者間具有因果關係。
   2、被告於頂樓平台所有除女兒牆及樓梯間以外之增建物如鐵
      皮屋、廁所等，姑且不論是否未取得其餘全體住戶之同意
      而成立分管協議，則該增建物實已影響全建築物之景觀及
      住戶安全，變更屋頂平台之用途及性質，是原告為全體共
      有人之利，亦請求拆除，應屬有據。
（七）綜上，原告為訴之聲明並求為判決：
   1、被告應將系爭四樓房屋頂樓平台上方如附圖所示之除女兒
      牆及樓梯間以外之增建物全部拆除，將留置於上開平台上
      之物品搬遷騰空，並將上開平台返還原告及其他全體共有
      人。
   2、被告應給付原告四十八萬三千一百四十七元，其中四十五
      萬九千五百八十元自起訴狀繕本送達之翌日起，其餘二萬
      三千五百六十七元自九十八年五月七日起至清償日止，按
      年息百分之五計算之利息。
   3、被告應自九十七年三月起至被告履行上開聲明第一項所示
      之行為之日為止，按月給付原告四千八百九十三元。
   4、原告願供擔保，請准宣告假執行。
二、被告辯稱：
（一）依據台北市土木技師公會鑑定報告所示，系爭三樓房屋平
      頂粉刷與牆面曾有滲漏水之情形，（下略），但由水分含
      量檢測結果顯示，現況並無漏水情事。2 、滲漏水原因：
      本次會勘時於四樓浴廁試水並於三樓平頂進行水分含量檢
      測，檢測結果顯示目前無持續滲漏之情形，就建築常規而
      言，滲水因素甚多，包括管線老舊、或因地震外力作用破
      損或接頭鬆脫等，均有可能造成水分流出經樓板牆片較薄
      弱之處或沿裂縫滲出。本標的物無法確認滲漏水時間，因
      此其原因難以認定係為單一因素造成。故由上開鑑定報告
      可知，系爭四樓房屋並無滲漏水現象，原告並未舉證證明
      被告有何故意或過失不法侵害原告權利及系爭三樓滲水情
      事係被告作為或不作為所致之事實，原告就滲漏水修復及
      請求賠償十六萬六千元之損害，係於法無據，應予駁回。
（二）系爭四樓房屋之頂樓加蓋部分，係被告於購買系爭四樓房
      屋時既已存在，頂樓與四樓部分並無內梯，四樓需利用公
      共樓梯始能上達五樓頂樓，且頂樓門鎖於被告購買系爭四
      樓房屋時早已遭人損壞，任何人皆得自由進出，並且被告
      並未居住於此，五樓亦無出租或為特定人使用，被告對於
      頂樓加蓋部分，並無排他使用，因此不符合占用之定義，
      原告請求被告拆除系爭四樓房屋頂樓之增建部分，並無理
      由。
（三）系爭三樓、四樓房屋建於六十三年，屋齡三十四年，以目
      前屋齡逾三十年以上之房屋，龜裂、滲漏水多嚴重，由於
      前屋主於頂樓搭建鐵皮屋，阻擋風雨直接滲漏頂樓地面以
      及阻絕頂樓地面直接曝曬於日照之下因此延長公寓之使用
      壽命，且鋁門窗應屬頂樓加蓋中，較輕之建材，頂樓並無
      隔間，且無人居住，並未明顯增加全棟公寓之負載，此非
      但並未危及全體住戶安全，反而保存住戶財產權益，且頂
      樓寬敞，平日可供住戶晾曬衣物或被子，故證人乙○○即
      系爭房屋一樓所有權人到庭證稱「（是否同意頂樓維持現
      狀）是，因為沒有維持現狀怕會漏水」由此可知，就頂樓
      是否應拆除部分，至少有一樓之證人乙○○及四樓之被告
      不同意拆除，原告請求回復原狀部分，則非基於共有人全
      體之利益。
（四）頂樓屬公共使用區域，被告對於頂樓本有合理使用之權利
      ，被告對於頂樓加蓋部分，無排他性使用（一樓住戶尚可
      以入內增設水塔），且四樓使用曬衣及洗衣之區域，亦不
      超過總面積四分之一，並且原告及其他住戶對於頂樓亦無
      特殊使用之需求，被告既然並無逾越應有部分比例之使用
      ，且頂樓之維護皆由被告負責，被告必無需支付任何費用
      予原告之理。
（五）綜上，被告爰為答辯聲明並求為判決：原告之訴駁回，如
      受不利判決，願供擔保請准宣告免為假執行。
三、首查：
（一）原告為系爭三樓房屋之所有權人，被告為系爭四樓房屋之
      所有權人。
（二）系爭房屋所在之公寓大樓頂樓為兩造以及其他各樓層區分
      所有權人所共有，本僅有如附圖所示之女兒牆，現除女兒
      牆之外，另築有如附圖所示之建物與雨遮，有獨立之出入
      門戶，為未辦理保存登記之違章建築，被告於購買系爭四
      樓房屋之同時，向前任屋主購得上開違章建築之事實上處
      分權。
    以上事實，為兩造所不爭執，並有原告所提出之建物登記謄
    本（原證一）一份為證，上述第二項部分，並經本院會同台
    北市大安區地政事務所派員現場勘驗屬實，有複丈成果圖及
    勘驗筆錄一份在卷可稽，應屬實在，先予確認。
四、其次，原告本於共有人之地位，主張上開違章建築無權占用
    上開頂樓平台，被告應將上開違章建築拆除，並將原告留置
    於上開頂樓平台上之物品搬遷騰空後，將上開平台返還原告
    及其他全體共有人，同時給付原告相當於租金之不當得利；
    且被告對於伊所有之系爭四樓房屋，因過失疏於維修、保管
    ，而有所欠缺，致所有之水管管線漏水滲入原告所有之系爭
    三樓房屋，致使原告受有損害，原告爰依據民法第一百八十
    四條第一項前段、第一百九十一條第一項本文、第一百九十
    六條、第二百一十三條之規定，請求被告應給付上開回復原
    狀之必要費用等語，然為被告所不承認，並以前揭情詞資為
    抗辯。
五、就原告主張上開違章建築占用頂樓，為此請求被告應予拆除
    部分，按：
（一）各共有人，按其應有部分，對於共有物之全部，有使用、
      收益之權，民法第八百十八條固有明文規定，惟按各共有
      人按其應有部分，對於共有物之全部雖有使用收益之權。
      惟共有人對共有物之特定部分使用收益，仍須徵得他共有
      人全體之同意，非謂共有人得對共有物之全部或任何一部
      有自由使用收益之權利。如共有人不顧他共有人之利益，
      而就共有物之全部或一部任意使用收益，即屬侵害他共有
      人之權利，最高法院亦著有六十二年台上字第一八零三號
      判例要旨可資參照。又按各共有人按其應有部分，對於共
      有物之全部雖有使用收益之權。惟未經共有人協議分管之
      共有物，共有人對共有物之特定部分占用收益，仍須徵得
      他共有人全體之同意。其未經他共有人同意而就共有物之
      全部或一部任意占用收益，即屬侵害他共有人之權利，他
      共有人得本於所有權請求除去其妨害或請求向全體共有人
      返還占用部分，並得依侵權行為之規定，行使返還占用部
      分，並得依侵權行為之規定，行使其損害賠償請求權，此
      亦有最高法院八十一年度台上字第一八一八號裁判要旨闡
      釋甚詳。
（二）復按共有物之簡易修繕，及其他保存行為，得由各共有人
      單獨為之，民法第八百二十條第二項有明文規定，又按共
      有物之保存行為，係指保全共有物之本體或物上所存權利
      之行為，舉凡以防止共有物之有形毀損、滅失及其價格低
      落或權利喪失等為目的，而維持其現狀之行為均屬之。因
      此等行為，原則上均係為共有人之共同利益，故各共有人
      均得單獨為之，縱令為保存行為之共有人因其行為之結果
      ，可得較大之利益，亦屬無妨，最高法院著有八十二年度
      台上字第八四一號裁判要旨可資遵循。
六、本於上述法文之規定與說明，原告主張被告應將上開違章建
    築拆除，是否有據，應先予釐清者為下列事項即：
（一）上開違章建築占用頂樓，是否本於全體共有人之同意或分
      管協議所為？
（二）如否，則上開違章建築得否視為有利於全體共有人之保存
      行為？
（三）如前揭二項均不成立，然共有人如現均可使用上開違章建
      築，被告是否即豁免拆除上開違章建築之義務？
      爰逐項審查如下：
（一）被告雖然辯稱伊於購得系爭四樓房屋時，上開違章建築即
      已存在，此固為原告所不否認，並經該棟公寓大樓二樓房
      屋住戶即證人丙○○、一樓房屋屋主即證人乙○○與出售
      系爭四樓房屋予被告之房屋仲介人員即證人戊○○到庭證
      述明確，然上開違章建築於搭建時，是否獲得當時全體共
      有人之同意？或全體共有人當時已有分管協議即頂樓部分
      由系爭四樓房屋所有權人使用？按當事人主張有利於己之
      事實者，就其事實有舉證之責任，民事訴訟法第二百七十
      七條前段有明文規定。被告對於上開情事，並未能提出積
      極而確切之證據以為證明，足見被告雖於購得系爭四樓房
      屋時，上開違章建築即已存在，然並不足以證明上開違章
      建築占用頂樓，曾經獲得當時全體共有人之同意，或共有
      人間曾有由四樓房屋所有權人分管頂樓部分之協議。此外
      ，證人丙○○已經當庭證述「（證人是否同意頂樓加蓋？
      ）不同意」、「（各樓住戶有無協議有哪戶專用頂樓？）
      沒有協議」，是上開違章建築占用頂樓一事，並非經現所
      有權人全體同意，頂樓亦未經現所有權人協議由被告分管
      一事，足以認定。
（二）依據上開說明，共有人就共有物雖然得單獨為保存行為而
      不必經由他共有人之同意，然保存行為僅限於保全共有物
      之本體或物上所存權利之行為。被告雖然辯稱上開違章建
      築可保存住戶財產權益，平日可供住戶晾曬衣物或被子等
      語，然上開違章建築除搭建屋頂之外，尚以磚頭砌成牆面
      ，並設有廁所等，此有原告所提出之照片一張在卷可證（
      原證十三），是上開違章建築之搭建，已經逾越保全頂樓
      本體之行為，非屬共有人得單獨所為之保存行為。
（三）綜上，上開違章建築占用頂樓部分，並未經全體共有人之
      同意，共有人亦未協議頂樓部分由四樓房屋所有權人分管
      ，且搭建上開違章建築亦非四樓房屋所有權人得單獨所為
      之保存行為，則依據前述說明，上開違章建築占用頂樓部
      分，對於其餘共有人而言，即屬侵害其餘共有人對於共有
      物之權利。至於被告辯稱頂樓以及上開違章建築並未加鎖
      ，其餘住戶均可前往等情，雖與證人乙○○、丙○○所證
      述之情節相符，應屬可採，然查，被告對於占用頂樓部分
      之違章建築部分有事實上之處分權，前已確認，則相對上
      其餘住戶對於頂樓部分，即無法以其原狀即平台方式為使
      用、收益，應可認定，則從此一觀點而言，被告之上開違
      章建築占用頂樓，仍屬妨礙其他共有人之權利。
七、依據最高法院六十九年度台上字第二九一三號裁判要旨之說
    明「查訟爭房屋係違章建築，上訴人買受該房屋後，雖無法
    辦理所有權移轉登記，但已就該房屋取得事實上之處分權，
    自有拆屋之權能。」，是被告既然為上開違章建築之事實上
    處分權人，且系爭違章建築占用頂樓部分並無合法之權源，
    則原告請求被告拆除上開違章建築即頂樓平台上方如附圖所
    示之除女兒牆及樓梯間以外之增建物全部拆除後，將該部分
    平台返還原告及其他共有人，為有理由，應予准許。
八、就原告主張被告應將留置於上開平台上之物品搬遷騰空部分
    ：查被告已將頂樓平台之物品搬遷騰空，此有被告於九十七
    年十二月二十九日當庭所提出之照片二張為證，證人乙○○
    於本案九十七年十二月二十九日言詞辯論期日亦當庭證稱證
    稱上開照片所呈現之景觀，為這兩天頂樓之現狀等語，是被
    告既然已於本案言詞辯論程序終結之前已經將放置於頂樓之
    物品搬遷並予以騰空，則原告前項主張，即難謂有據。
九、就原告主張被告無權占用共有平台，應給付不當得利部分，
    按無權占有他人房屋，可能獲得相當於租金之利益為社會通
    常之觀念，最高法院著有六十一年台上字第一六九五號判例
    要旨可資參照。從而原告主張被告有事實上處分權之上開違
    章建築無權占用上開頂樓平台，因此受有相當於租金之不當
    得利，應屬有據。然查，上開違章建築現可供其餘共有人出
    入，且並未出租或為其他營利使用等情事，有證人丙○○、
    乙○○之上開證詞為證，本院審酌大樓係位於台北市○○街
    商圈，附近商店林立、被告所受之利益、原告以及其餘共有
    人所受之損害等一切情事，認為原告之受有利益，如以原告
    主張之建物每層樓坐落基地之土地面積申報價額二百三十四
    萬八千七百二十元（原證十參照）為計算基準，應以二百三
    十四萬八千七百二十元之年息百分之二即四萬六千九百七十
    四元為計算基準，每月為三千九百十五元（元以下四捨五入
    ），原告之應有部分為四分之一，故被告每月應給付原告相
    當於租金之不當得利即為九百七十九元，自九十二年四月起
    至九十七年三月為止共計五萬八千七百四十元。因此，原告
    得請求被告返還相當於租金之不當得利，應為五萬八千七百
    四十元及自起訴狀繕本送達翌日起至清償日止，按年息百分
    之五計算之利息，與自九十七年四月起至被告拆除上開違章
    建築後將所占用之頂樓平台返還原告及其餘共有人之日為止
    ，按月給付九百七十九元，逾越上開部分，為無理由，應予
    駁回。
十、就原告主張被告對於伊所有之系爭四樓房屋，因過失疏於維
    修、保管，而有所欠缺，致所有之水管管線漏水滲入系爭三
    樓房屋，致使原告受有損害部分，經本院囑託台北市土木技
    師公會派會員至系爭三、四樓房屋鑑定結果，依據鑑定報告
    記載：（一）由水分含量檢測結果顯示，現況並無漏水情事
    。（二）本次會勘時於四樓浴廁試水並於三樓平頂進行水分
    含量檢測，檢測結果顯示目前並無持續滲漏之情形。因此，
    原告前揭主張，即難謂有據。
十一、綜上所述，原告如其聲明第一項、第二項、第三項所示之
      請求，應以如主文第一項、第二項、第三項所示之範圍，
      為有理由，應予准許，逾此部分，為無理由，應予駁回。
      又兩造均陳明願供擔保請准宣告假執行及免為假執行，就
      原告勝訴部分，經核並無不合，爰分別酌定相當之金額准
      許之，就原告敗訴部分，其假執行之聲請即失所附麗，應
      併予駁回。
十二、本案事證已臻明確，兩造其餘主張與攻擊防禦方法，經核
      均與本案判決結果無影響，爰不一一審酌，附此說明。
據上論結，本件原告之訴為一部有理由，一部無理由，依民事訴
訟法第七十九條前段、第三百九十條第二項、第三百九十二條
第二項，判決如主文。
中    華    民    國  九十八  年    五   月  二十二  日
                  民事第四庭    法  官  匡  偉
以上正本係照原本作成
如對本判決上訴，須於判決送達後二十日內向本院提出上訴狀
中    華    民    國  九十八  年    五   月  二十二  日
                                書記官  巫玉媛


司法院資訊處製作；財團法人民間司法改革基金會備份。
